【裁判字號】    96,訴,1087
【裁判日期】    970325
【裁判案由】    分割共有物
【裁判全文】
臺灣臺南地方法院民事判決              96年度訴字第1087號
原      告  己○○
訴訟代理人  鄭世賢律師
被      告  宙○○
被      告  卯○○
被      告  辛○○
被      告  庚○○
被      告  丙○○
被      告  黃○○
被      告  玄○○
被      告  癸○○
被      告  丑○○
                      號
被      告  酉○○○
被      告  地○○
                      樓
被      告  天○○
                      巷10弄.
被      告  午○○
                      樓之3
被      告  戊○○
被      告  戌○○
                      2
被      告  Ａ○○
                      號
被      告  巳○○
被      告  壬○○
被      告  亥○○
                      2樓
被      告  Ｂ○○
被      告  未○○
                      號
被      告  甲○○
                      5號2樓.
被      告  申○○
被      告  宇○○○
被      告  丁○○
                      巷3弄2.
被      告  乙○○
                      樓
被      告  寅○○
被      告  子○○
前二十一人
訴訟代理人  辰○○○
上列當事人間請求分割共有物事件，經本院於民國97年1月15日
言詞辯論終結，判決如下：
    主      文
原告與被告共有坐落臺南縣柳營鄉○○○段1544-35地號（地目
林、面積33,880平方公尺）、154-283地號（地目林、面積8,277
平方公尺）土地，准合併分割如附圖所示：編號Ａ部分面積
0.3313公頃分歸原告己○○取得；編號Ｂ部分面積0.3313公頃分
歸被告辛○○、庚○○、丙○○取得，並按原應有部分比例保持
共有；編號Ｃ部分面積0.6625公頃分歸被告黃○○、玄○○取得
，並按原應有部分比例保持共有；編號Ｄ部分面積0.6625公頃分
歸被告宙○○取得；編號Ｅ部分面積0.9465公頃分歸被告卯○○
取得；編號Ｆ部分面積0.4539公頃、0.8277公頃分歸被告癸○○
、丑○○、酉○○○、地○○、天○○、午○○、戊○○、戌○○、Ａ○○、巳○○、壬○○、亥○○、Ｂ○○、未○○、甲○○、申○○、宇○○○、丁○○、乙○○、寅○○、子○○取得
，並按原應有部分比例保持共有。
訴訟費用由兩造依附表所示之應有部分比例負擔。
    事實及理由
一、程序問題：
    被告卯○○、辛○○、庚○○、丙○○、黃○○、玄○○、
    癸○○、丑○○、酉○○○、地○○、天○○、午○○、戊○○、戌○○、Ａ○○、巳○○、壬○○、亥○○、Ｂ○○
    、未○○、甲○○、申○○、宇○○○、丁○○、乙○○、
    寅○○、子○○未於最後言詞辯論期日到場，核無民事訴訟
    法第386條所列各款情形，爰依原告之聲請，由其一造辯論
    而為判決。
二、原告主張：
（一）本件坐茖台南縣柳營鄉○○○段1544-35、0000-000地號
      土地（以下簡稱系爭土地）為兩造分別共有，其應有部分
      詳如附表所示。
（二）本件系爭共有土地共有人並無協議不分割，亦無分割之禁
      止，是原告依法得請求分割，惟兩造就分割方法未能達成
      協議，是原告不得已訴請分割，為此原告請求分割如主文
      所示。
三、被告抗辯及聲明：
（一）被告辛○○、庚○○、丙○○未於言詞辯論期日到庭，惟
      具狀陳稱：同意系爭土地合併分割，並就判決分得位置保
      持共有。
（二）被告黃○○、玄○○：同意原告主張之分割方案。
（三）被告宙○○：同意原告主張之分割方案。
（四）被告卯○○：未於言詞辯論期日到庭，惟於本院履勘現場
      時，到場表示同意原告主張之分割方案。
（五）被告癸○○、丑○○、酉○○○、地○○、天○○、午○○、戊○○、戌○○、Ａ○○、巳○○、壬○○、亥○○
      、Ｂ○○、未○○、甲○○、申○○、宇○○○、丁○○
      、乙○○、寅○○、子○○：同意原告之分割方案。
四、得心證之理由：
（一）按各共有人如非因物之使用目的不能分割或契約訂有不分
      割期限者，得隨時請求分割共有物。又共有物之分割，依
      共有人協議之方法行之。分割之方法，不能協議決定者，
      法院得因任何共有人之聲請，命為左列分配：一、以原物
      分配於各共有人。二、變賣共有物，以價金分配於各共有
      人，民法第823條第1項、第824條第1項分別定有明文。經
      查：系爭二筆土地原為兩造所共有，應有部分如附表所示
      ，使用分區為一般農業區農牧用地等情，業據原告提出系
      爭土地登記第2類謄本及地籍圖各2份附卷足參，並為被告
      所不爭執，而兩造並未定有不分割之特約，亦無因物之使
      用目的不能分割之情形，其等就分割之方法難為一致之協
      議，從而，原告依上開法條之規定，請求分割系爭土地，
      洵屬有據，應予准許。再者，系爭二筆土地，各共有人應
      有部分均相同，有卷附土地登記謄本足憑；又依兩造主張
      之分割方案觀之，兩造均同意合併分割，本院斟酌上情，
      認合併分割亦較符合經濟效益及土地使用之目的，從而，
      原告訴請合併分割，核無不合，亦應准許（最高法院91
      年台上字第728號判決意旨參照）。
（二）又按法院定共有物分割之方法，固可由法院自由裁量，惟
      應斟酌各共有人之意願、利害關係、共有物之性質、分割
      後之經濟效用及公共利益等為公平決定（最高法院81年度
      台上字第16號、89年度台上字第724號判決可資參照）。
      經查：系爭0000-000地號土地為雜木林、地號1544-35地
      號土地，其上有雜木林、果樹，附圖Ｅ部分並有被告卯○○搭建之土雞城建物一座，同段0000-000地號土地為產業
      道路，北側相鄰0000-000地號土地亦為產業道路等情，業
      經本院於民國96年10月18日會同臺南縣鹽水地政事務所測
      量員至現場勘測屬實，並製有勘驗測量筆錄在卷足稽。綜
      此，經斟酌系爭土地之地形、面積、系爭土地之使用現況
      及位置、兩造應有部分比例所占之面積與其等各自之意願
      、系爭土地面臨道路情況、各人分得部分尚稱方正完整利
      於使用，以增加分得土地使用上之經濟效益等一切情狀，
      認原告主張之分割方案，符合系爭土地分割之整體效益及
      共有人全體之利益，亦符合原告及被告之意願，應可採取
      。
（三）又按農業發展條例所稱耕地，指依區域計畫法劃定為特定
      農業區、一般農業區、山坡地保育區及森林區之農牧用地
      ；每宗耕地分割後每人所有面積未達0.25公頃者，不得分
      割；但農業發展條例89年1月4日修正施行前之共有耕地，
      得分割為單獨所有，農業發展條例第3條第11款、第16條
      第1項第4款分別訂有明文。經查：系爭土地為地目林、使
      用分區一般農業區、使用地類別農牧用地，係農業發展條
      例所稱之耕地，系爭土地依兩造應有部分比例分割如附圖
      後，每人所有土地面積雖未逾0.25公頃，惟系爭土地之部
      分共有人己○○、宙○○、卯○○、辛○○、庚○○、丙○○、黃○○、玄○○、癸○○、丑○○等人均在89年1
      月4日前即共有系爭耕地，其餘共有人在89年1月4日之後
      取得，此有土地登記簿謄本二份在卷足憑。按農業發展條
      例第16條第1項第4款規定申辦分割之共有耕地，部分共有
      人於該條例修正後，移轉持分土地，其分割後，土地宗數
      未超過修正前共有人數者，得申請分割，此有內政部89年
      9月16日台（89）內地字第8913114號函足憑。附圖所示之
      分割方案僅將係爭土地分割為五筆，未超過修正前之共有
      人數，自為法之所許。另台南縣鹽水地政事務所亦認附圖
      所示之分割方案，並無違反農業發展條例等相關土地法規
      ，此有該所97年2月18日函在卷足憑（見本院卷第204頁）
      ，則原告主張上開方法分割，亦無不合。
（四）綜上所述，系爭土地依其使用目的並非不能分割，共有人
      間亦無不能分割之約定，然迄今未能協議分割，又本院審
      酌系爭土地之現有使用狀況、位置、兩造分割之利益及意
      願等一切情狀，認原告主張之分割方案符合土地分割之經
      濟效用及共有人全體之利益，堪認係適當、公允之分割方
      法。從而，原告本於共有人之資格，起訴請求就系爭土地
      予以分割，即屬正當，應予准許，本院因而准分割系爭土
      地如主文第1項所示。
（五）末按因共有物分割、經界或其他性質上類似之事件涉訟，
      由敗訴當事人負擔訴訟費用顯失公平者，法院得酌量情形
      ，命勝訴之當事人負擔其一部，民事訴訟法第80條之1定
      有明文。本件雖准原告之請求，分割系爭土地，然分割方
      法係法院考量全體共有人之利益後，認原告主張之分割方
      案為可採，原告既為共有人之一，亦同受其利，若全由敗
      訴當事人負擔訴訟費用顯失公平，爰依民事訴訟法第80條
      之1規定，命勝訴之原告亦負擔部分之訴訟費用，並由兩
      造分別依附表所示之應有部分比例負擔。
五、據上結論．本件原告之訴為有理由，依民事訴訟法第385條
    第1項前段、第80條之1，判決如主文。
中    華    民    國    97    年    3     月    25    日
                  民事第三庭    法  官  張麗娟
以上正本係照原本作成。
如不服本判決，應於送達後二十日內，向本院提出上訴狀並表明
上訴理由，如於本判決宣示後送達前提起上訴者，應於判決送達
後二十日內補提上訴理由書（須附繕本）。
中    華    民    國    97    年    3     月    25    日
                                書記官  郭春慧
┌───────────────────────────────┐
│附表                                                          │
├──┬────┬───────┬───────┬───────┤
│    │共有人  │1544-35地號   │0000-000地號  │應分擔本件訴  │
│編號│姓  名  │應有部分      │應有部分      │訟費用比例    │
├──┼────┼───────┼───────┼───────┤
│1   │己○○  │4454分之350   │4454分之350   │4454分之350   │
├──┼────┼───────┼───────┼───────┤
│2   │宙○○  │4454分之700   │4454分之700   │4454分之700   │
├──┼────┼───────┼───────┼───────┤
│3   │卯○○  │4454分之1000  │4454分之1000  │4454分之1000  │
├──┼────┼───────┼───────┼───────┤
│4   │辛○○  │13362分之350  │13362分之350  │13362分之350  │
├──┼────┼───────┼───────┼───────┤
│5   │庚○○  │13362分之350  │13362分之350  │13362分之350  │
├──┼────┼───────┼───────┼───────┤
│6   │丙○○  │13362分之350  │13362分之350  │13362分之350  │
├──┼────┼───────┼───────┼───────┤
│7   │黃○○  │8908分之700   │8908分之700   │8908分之700   │
├──┼────┼───────┼───────┼───────┤
│8   │玄○○  │8908分之700   │8908分之700   │8908分之700   │
├──┼────┼───────┼───────┼───────┤
│9   │癸○○  │48994分之931  │48994分之931  │48994分之931  │
├──┼────┼───────┼───────┼───────┤
│10  │丑○○  │48994分之846  │48994分之846  │48994分之846  │
├──┼────┼───────┼───────┼───────┤
│11  │酉○○○│48994分之1354 │48994分之1354 │48994分之1354 │
├──┼────┼───────┼───────┼───────┤
│12  │地○○  │48994分之1354 │48994分之1354 │48994分之1354 │
├──┼────┼───────┼───────┼───────┤
│13  │天○○  │48994分之1354 │48994分之1354 │48994分之1354 │
├──┼────┼───────┼───────┼───────┤
│14  │午○○  │48994分之1354 │48994分之1354 │48994分之1354 │
├──┼────┼───────┼───────┼───────┤
│15  │戊○○  │97988分之2031 │97988分之2031 │97988分之2031 │
├──┼────┼───────┼───────┼───────┤
│16  │戌○○  │48994分之677  │48994分之677  │48994分之677  │
├──┼────┼───────┼───────┼───────┤
│17  │Ａ○○  │48994分之677  │48994分之677  │48994分之677  │
├──┼────┼───────┼───────┼───────┤
│18  │巳○○  │48994分之677  │48994分之677  │48994分之677  │
├──┼────┼───────┼───────┼───────┤
│19  │壬○○  │97988分之677  │97988分之677  │97988分之677  │
├──┼────┼───────┼───────┼───────┤
│20  │亥○○  │97988分之677  │97988分之677  │97988分之677  │
├──┼────┼───────┼───────┼───────┤
│21  │Ｂ○○  │97988分之677  │97988分之677  │97988分之677  │
├──┼────┼───────┼───────┼───────┤
│22  │未○○  │146982分之677 │146982分之677 │146982分之677 │
├──┼────┼───────┼───────┼───────┤
│23  │甲○○  │146982分之677 │146982分之677 │146982分之677 │
├──┼────┼───────┼───────┼───────┤
│24  │申○○  │146982分之677 │146982分之677 │146982分之677 │
├──┼────┼───────┼───────┼───────┤
│25  │宇○○○│146982分之2708│146982分之2708│146982分之2708│
├──┼────┼───────┼───────┼───────┤
│26  │丁○○  │146982分之1354│146982分之1354│146982分之1354│
├──┼────┼───────┼───────┼───────┤
│27  │乙○○  │48994分之451  │48994分之451  │48994分之451  │
├──┼────┼───────┼───────┼───────┤
│28  │寅○○  │48994分之226  │48994分之226  │48994分之226  │
├──┼────┼───────┼───────┼───────┤
│29  │子○○  │48994分之931  │48994分之931  │48994分之931  │
└──┴────┴───────┴───────┴───────┘


司法院資訊處製作；財團法人民間司法改革基金會備份。
